【裁判字號】    99,財管,29
【裁判日期】    990519
【裁判案由】    指定遺產管理人
【裁判全文】
臺灣板橋地方法院民事裁定              99年度財管字第29號
聲  請  人  乙○○
上列當事人間聲請指定遺產管理人事件，本院裁定如下：
    主      文
選任財政部國有財產局台灣北區辦事處為被繼承人甲○（男、民
國○○年○ 月○○日生、身分證統一編號：Ｚ000000000號、生前最後
設籍：臺北縣新莊市○○路149 號3 樓、民國98年10月8 日死亡
）之遺產管理人。
程序費用由被繼承人甲○之遺產負擔。
     理     由
一、按繼承開始時，繼承人之有無不明，而無親屬會議或親屬會
    議未於一個月內選定遺產管理人者，利害關係人或檢察官得
    聲請法院選任遺產管理人，並由法院依公示催告程序，定六
    個月以上之期限，公告繼承人，命其於期限內承認繼承；又
    被繼承人之所有繼承人均拋棄其繼承權者，亦準用關於無人
    承認繼承之規定，民法第1177條、第1178條第2 項、第1176
    條第6 項定有明文。
二、本件聲請意旨略以：聲請人前遭被繼承人甲○酒後駕車撞擊
    ，造成身體受傷，經鈞院以98年度訴字第1935號民事判決被
    繼承人應賠償聲請人新台幣519,619 元，嗣被繼承人甲○於
    民國98年10月8 月過世，且被繼承人甲○之繼承人均已聲請
    拋棄繼承，以致於聲請人對被繼承人進行假扣押之擔保金無
    法取回，爰依民法第1178條第2 項規定，狀請鈞院聲請選任
    財政部國有財產局台灣北區辦事處為其遺產管理人等語。
三、查本件聲請人主張之上開事實，業經聲請人提出本院99年3
    月20日板院輔家科春君字第016680號函影本、本院98年度刑
    全字第15號刑事裁定影本、98年度訴字第1935號民事判決影
    本、99年度司全聲字第26號民事裁定影本各1 件為證，並經
    本院依職權調98年度司繼字第1815號拋棄繼承卷宗查閱屬實
    ，足堪信為真實。從而，聲請人以其為利害關係人身分聲請
    選任被繼承人甲○之遺產管理人，核與首揭規定尚無不合。
四、次按國有財產局係依國有財產法第9 條設立之機關，依法綜
    理國有財產事務，而所謂國有財產，係指國家依據法律規定
    或基於權利行使，或由於預算支出，或由於接受捐贈所取得
    之財產，又該法所指之權利，則係指地上權、地役權、典權
    、抵押權、礦業權、專利權、著作權、商標權及其他財產上
    之權利而言，此觀國有財產法第2 條第1 項、第3 條第1 項
    第4 款規定自明，是國家「依據法律規定．．．所取得之財
    產」、「財產上之權利」，均屬國有財產之範圍，而為國有
    財產局職掌之業務範圍。而民法第1185條無人承認繼承之賸
    餘財產，歸屬國庫之規定，賦予國庫對於將來遺產之歸屬有
    期待權（參見院字第2213號解釋意旨），解釋上應屬上開國
    有財產法所定依據法律規定取得之財產權之一種，故法院通
    知國有財產局有此種國家依法應得之期待權時，國有財產局
    依國有財產法之職掌，即應積極辦理。本院審酌被繼承人甲
    ○之繼承人等均已於繼承開始後為拋棄繼承，且被繼承人之
    親屬亦未於繼承開始1 個月內選定遺產管理人，而被繼承人
    甲○尚有事業之投資、汽車等遺產亟待管理（有被繼承人稅
    務電子財產所得調件明細表在卷可按），依前開司法院之解
    釋及國有財產法之規定，並斟酌遺產管理人之職務，依民法
    第1179條之規定，其程序相當複雜，任務頗為繁重，為保障
    債權人之利益及期程序之公正、公信起見，本院認選任財政
    部國有財產局台灣北區辦事處為被繼承人甲○之遺產管理人
    為適當。準此，聲請人所為聲請，依法尚無不合，應予准許
    。
五、依非訟事件法第157 條，裁定如主文。
中    華    民    國    99    年    5     月    19    日
                  家事法庭  法  官  林春長
以上正本係照原本作成。
如對本裁定抗告須於裁定送達後10日內向本院提出抗告狀。
中    華    民    國    99    年    5     月    19    日
                            書記官  高小婷

司法院資訊處製作；財團法人民間司法改革基金會備份。
